【裁判字號】    97,上,78
【裁判日期】    971224
【裁判案由】    拆屋還地
【裁判全文】
臺灣高等法院臺中分院民事判決  97年度上字第78號
上  訴  人  戊○○○
訴訟代理人  楊俊樂律師
複  代理人  乙○○
視同上訴人  丁○○
            丙○○
被  上訴人  甲○○
訴訟代理人  劉佳田律師
上列當事人間拆屋還地事件，上訴人對於中華民國96年11月19日
臺灣臺中地方法院96年度訴字第2260號第一審判決提起上訴，本
院於97年12月10日言詞辯論終結，判決如下：
    主      文
上訴駁回。原判決主文第1、2、3、4項應更正為：「第1項：被
告丁○○、戊○○○應將坐落台中縣大雅鄉○○段第713地號土
地上如內政部國土測繪中心鑑定書附圖所示K-J-I-E-F-G-K部分
，面積62.14平方公尺之建物拆除，將土地返還原告，並自民國
96年5月8日起至交還土地之日止，按年給付原告新台幣44,520元
。第2項：被告江麗娟應自第一項土地遷出。第3項：被告丙○○
、戊○○○應將坐落台中縣大雅鄉○○段第713地號土地上如內
政部國土測繪中心鑑定書附圖所示D-G-F-E-C-D部分，面積28.68
平方公尺之建物拆除，將土地返還原告，並自民國96年5月8日起
至交還土地之日止，按年給付原告新台幣1,317元。第4項：被告
張佩倫應自第三項土地遷出。」。
第二審訴訟費用由上訴人丙○○、戊○○○負擔百分之30，由上
訴人丁○○、戊○○○負擔百分之70。
    事實及理由
壹、程序方面
一、按訴之變更或追加，非經他造同意，不得為之。但第255條
    第1項第2款至第6款情形，不在此限。訴狀送達後，原告不
    得將原訴變更或追加他訴。但擴張或減縮應受判決事項之聲
    明者，不在此限；又不變更訴訟標的，而補充或更正事實上
    或法律上之陳述者，非為訴之變更或追加，民事訴訟法第
    446條第1項、第255條第1項第3款、第256條分別定有明文。
    本件被上訴人於原審起訴時原聲明請求：「(一)上訴人丁○○
    、戊○○○應將坐落台中縣大雅鄉○○段第713地號土地（
    以下簡稱系爭土地）如原判決附圖所示A部分面積55.10平方
    公尺房屋（門牌號碼台中縣大雅鄉○○街89號）拆除，將土
    地返還被上訴人，並自96年5月8日起至拆屋還地日止按月給
    付被上訴人新台幣（下同）15,281元。(二)原審被告江麗娟應
    自第一項土地上遷出。(三)上訴人丙○○、戊○○○應將系爭
    土地上如原判決附圖所示B部分面積1.63平方公尺之房屋（
    門牌號碼台中縣大雅鄉○○街91號）拆除，將土地返還被上
    訴人，並自96年5月8日起至拆屋還地之日止，按月給付被上
    訴人452元。(四)原審被告張佩倫應自第三項土地上遷出。」
    ；在本院審理時依內政部國土測繪中心測量結果更正聲明請
    求為：「(一)上訴人丁○○、戊○○○應將坐落系爭土地上如
    內政部國土測繪中心鑑定書附圖所示K-J-I-E-F-G-K部分，
    面積62.14平方公尺之建物拆除，將土地返還被上訴人，並
    自96年5月8日起至交還土地之日止，按年給付被上訴人44,5
    20元。(二)原審被告江麗娟應自第一項土地遷出。(三)上訴人丙
    ○○、戊○○○應將坐落系爭土地上如內政部國土測繪中心
    鑑定書附圖所示D-G-F-E-C-D部分，面積28.68平方公尺之建
    物拆除，將土地返還被上訴人，並自96年5月8日起至交還土
    地之日止，按年給付被上訴人1,317元。(四)原審被告張佩倫
    應自第三項土地遷出。」，核屬不變更訴訟標的而更正陳述
    及減縮應受判決事項之聲明，合於前揭規定，自應准許，先
    予敘明。
二、本件關於原判決主文第一、三項所示，拆除原判決附圖所示
    A、B建物部分，因該建物之處分權屬戊○○○、丁○○、丙
    ○○共有，是其訴訟標的對於該共同訴訟之各人，必須合一
    確定，依民事訴訟法第56條第1項第1款規定，上訴人戊○○
    ○之上訴效力及於同造當事人丁○○、丙○○，丁○○、丙
    ○○雖未據對原判決聲明不服，亦視為已上訴，而為視同上
    訴人。
三、視同上訴人丁○○、丙○○經合法通知，未於最後言詞辯論
    期日到場，核無民事訴訟法第386條各款所列情形，爰依被
    上訴人之聲請，由其一造辯論而為判決。
貳、實體方面：
一、被上訴人起訴主張：
  (一)系爭土地為被上訴人所有，上訴人丁○○、戊○○○無合法
    權源，其共有之房屋（門牌號碼台中縣大雅鄉○○街89號）
    占用系爭土地如原判決附圖所示A部分面積55.10平方公尺，
    原審被告江麗娟（已確定）在該民興街89號房屋居住，經營
    巧藝手工藝材料行，亦無合法權源占用系爭土地；上訴人丙
    ○○、戊○○○無合法權源，其共有之房屋（門牌號碼台中
    縣大雅鄉○○街91號）占用系爭土地如原判決附圖所示B部
    分面積1.63平方公尺，原審被告張佩倫（已確定）在該民興
    街91號房屋經營夏禾服飾，亦無合法權源占用系爭土地，被
    上訴人本於所有權之作用，訴請上訴人等拆屋還地及遷出系
    爭土地。又上訴人丁○○、戊○○○及丙○○、戊○○○無
    權占用系爭土地，致被上訴人受有相當於租金額之損害，被
    上訴人請求上訴人丁○○、戊○○○及丙○○、戊○○○自
    被上訴人登記取得系爭土地所有權日即96年5月8日起至拆屋
    交地日止，按月給付被上訴人相當於租金額之不當得利，系
    爭土地位於大雅鄉市中心，十分熱鬧，依土地法第105條準
    用第97條規定，應以申報地價年息10%計算不當得利。系爭
    土地並無申報地價，以公告現值41,600元之80%為申報地價
    ，即33,280元，則上訴人丁○○、戊○○○應按月給付被上
    訴人不當得利15,281元（55.1×33,280×10%÷12＝15,281
    ）；上訴人丙○○、戊○○○應按月給付被上訴人不當得利
    452元。
  (二)於本院補稱：
  1.一審附圖經發現有誤，因此依內政部國土測繪中心鑑定書更
    正一審判決之附圖及位置、面積。
  2.上訴人戊○○○在一審審判長勘驗現場時，向審判長陳稱：
    「系爭房屋是我分別與被告丁○○、丙○○共有，我出租給
    被告江麗娟、張佩倫」，至於稅籍之記載，只是課稅方便，
    上訴人既已自認共有，本件訴請戊○○○共同拆除房屋，自
    屬正當。
  3.上訴人戊○○○並非台灣台中地方法院（下稱台中地院）95
    年度訴字第186號分割共有物案之當事人，當時並無土地，
    也無房屋，就該分割共有物事件而論，戊○○○並無任何權
    利可言，被上訴人取得土地係因法院判決分割而來，上訴人
    在本案辯稱被上訴人權利濫用云云，並不可採。
  4.上訴人戊○○○主張只是債權之擔保云云，顯然無據。如果
    土地高達400多萬元，債權只有250萬元，則為擔保債權者，
    設定抵押權已足可保障，無須以買賣為原因移轉土地並讓與
    房屋一半之必要，上訴人所辯不合常理，顯然虛偽。
  5.系爭土地位處大雅鄉市中心，附近有學校、分駐所、診所、
    超商、市場等十分熱鬧，各種生活機能十分方便，人口密集
    ，否則焉能經營巧藝手工材料行及夏禾服飾店，原審每年按
    地價10%計算不當得利，並無不合。
二、上訴人辯稱：
  (一)上訴人丁○○、丙○○均經合法通知，未於言詞辯論期日到
    庭，亦未提出書狀作何聲明或陳述。
  (二)上訴人戊○○○對被上訴人主張其分別與丁○○、丙○○共
    有之房屋占用被上訴人所有系爭土地，如原判決附圖所示A
    部分面積55.1平方公尺及B部分面積1.63平方公尺之土地並
    不爭執，惟以：上訴人戊○○○原為系爭土地之共有人，因
    擔保其對於上訴人丙○○及訴外人張妙如之債權，將土地所
    有權移轉予上訴人丙○○及張妙如，並將民興街91號房屋讓
    與1/2之事實上處分權予上訴人丙○○，上訴人丙○○既為
    系爭土地之原共有人之一，且為民興街91號房屋之權利人，
    於系爭土地辦理分割時，為何不主張按房屋之基地為土地之
    界限，而致民興街91號房屋將受拆除之命運，殊難理解。如
    係上訴人丙○○與被上訴人於系爭土地分割時蓄意為損害上
    訴人戊○○○之利益而為分割，則被上訴人本件請求拆屋還
    地，顯有權利濫用之情形，且本件為拆屋還地事件，如准為
    假執行拆除，上訴人戊○○○將受不能回復之損害，依民事
    訴訟法第391條規定，應否准被上訴人假執行之聲請等語為
    辯。
  (三)上訴人戊○○○於本院補稱：
  1.上訴人丙○○及其配偶張妙如，原為系爭土地之共有人，而
    其所以為系爭土地之共有人，係91年間受讓自上訴人戊○○
    ○，其原因為讓與擔保而已。否則以丙○○對於上訴人之債
    權僅有250萬元，而系爭土地當初承買時即高達400餘萬元，
    雙方如為買賣，丙○○為何未給付價差？論理上，丙○○夫
    婦不應該主張超出其擔保目的以外之權利，惟丙○○夫婦受
    讓土地之後竟於94年間由張妙如訴請分割共有物，且完全未
    通知上訴人，而其既為民興街91號房屋之共有人，竟完全未
    主張共有土地應依房屋現狀為分割，以保全房屋之使用。唯
    一合理之解釋，乃在於丙○○與甲○○合作欲藉此拆除戊○
    ○○之房屋，以遂渠等共同建築之目的，因此甲○○申請拆
    屋還地，係以損害戊○○○之權利為主要目的，實屬權利之
    濫用，依民法第148條第1項規定，應不能允准之。
  2.系爭房屋坐落於哪一塊土地？原審、被上訴人自行提出者及
    本院所委託測繪者，完全不一樣。因上開分割共有物案件，
    未見房屋座落現況圖，故無法評斷上開分割案時，丙○○夫
    婦是否知悉其民興街91號房屋並非完全坐落在其分得土地上
    ，但如以原審測量之複丈成果圖而言，民興街91號房屋僅佔
    用713號土地1.63平方公尺而已，或較符合共有土地上有房
    屋存在之共有人之分割利益，因此上訴人認為原審製作之複
    丈成果圖應較符合現實，應足以憑採。
  3.本件以申報地價百分之10計算被上訴人所受之損害，以目前
    之經濟景氣而言，房屋大多閒置，焉能以法定最高之計算方
    式計算之？如此計算方式應非妥適。
三、原審審酌兩造提出之攻擊防禦方法後，判決上訴人丁○○、
    戊○○○應將坐落臺中縣大雅鄉○○段第713地號土地上如
    原判決附圖所示A部分，面積55.10平方公尺之建物拆除，將
    土地返還被上訴人，並自96年5月8日起至交還土地之日止，
    按年給付被上訴人44,520元。上訴人丙○○、戊○○○應將
    坐落臺中縣大雅鄉○○段第713地號土地上如原判決附圖所
    示B部分，面積1.63平方公尺之建物拆除，將土地返還被上
    訴人，並自96年5月8日起至交還土地之日止，按年給付被上
    訴人1,317元。就被上訴人勝訴部分，依兩造陳明分別准供
    擔保後得假執行或免為假執行。並駁回被上訴人其餘之訴及
    其餘假執行之聲請。上訴人對原審判決其敗訴部分不服，提
    起上訴，於本院聲明：(一)原判決廢棄；(二)上廢棄部分，被上
    訴人在第一審之訴及假執行之聲請均駁回；(三)第一、二審訴
    訟費用由被上訴人負擔；(四)如受不利益判決，上訴人願供擔
    保，請准予宣告免為假執行。被上訴人於本院答辯聲明：(一)
    上訴駁回。原判決主文第1、2、3、4項應更正為：「(一)被告
    丁○○、戊○○○應將坐落台中縣大雅鄉○○段第713地號
    土地上如內政部國土測繪中心鑑定書附圖所示K-J-I-E-F-G-
    K部分，面積62.14平方公尺之建物拆除，將土地返還原告，
    並自民國96年5月8日起至交還土地之日止，按年給付原告新
    台幣44,520元。(二)被告江麗娟應自第一項土地遷出(三)被告丙
    ○○、戊○○○應將坐落台中縣大雅鄉○○段第713地號土
    地上如內政部國土測繪中心鑑定書附圖所示D-G-F-E-C-D部
    分，面積28.68平方公尺之建物拆除，將土地返還原告，並
    自民國96年5月8日起至交還土地之日止，按年給付原告新台
    幣1,317元。(四)被告張佩倫應自第三項土地遷出。」；(二)上
    訴費用由上訴人負擔。（原判決關於命原審被告江麗娟、張
    佩倫各自系爭土地遷出部分，江麗娟、張佩倫均未聲明不服
    ，已告確定）。
四、被上訴人主張上訴人等無權占用系爭土地之事實，已據其提
    出土地登記謄本，並經原法院會同兩造及囑託台中縣雅潭地
    政事務所到場履勘測量，本院亦會同兩造及囑託內政部國土
    測繪中心到場履勘測量，製有履勘筆錄、土複丈成果圖、鑑
    定書及鑑定圖附卷可憑，且為上訴人戊○○○所不爭執，復
    經本院調閱台中地院95年度訴字第186號分割共有物事件民
    事卷宗審認無訛；另上訴人丁○○、丙○○均已於相當時期
    受合法之通知，未於言詞辯論期日到庭，亦未提出書狀作何
    爭執，應視同自認，堪信屬實。上訴人戊○○○雖以前詞置
    辯，惟已為被上訴人所否認，且上訴人戊○○○所辯僅係其
    個人臆測之詞，復無法舉證以實其說，自難逕認被上訴人係
    與上訴人丙○○為損害上訴人戊○○○之利益而為土地之分
    割，而上訴人戊○○○分別與上訴人丁○○、丙○○共有之
    房屋占用被上訴人所有土地，被上訴人請求拆除，有利其所
    有之系爭土地整體規畫利用，亦難認為係以損害上訴人戊○
    ○○為主要目的，上訴人戊○○○辯稱被上訴人訴請拆屋還
    地有權利濫用之情形，殊無足採。
五、按所有人對於無權占有或侵奪其所有物者，得請求返還之；
    對於妨害其所有權者，得請求除去之；有妨害其所有權之虞
    者，得請求防止，民法第767條定有明文。被上訴人所有系
    爭土地為上訴人無權占用及使用，被上訴人依所有權之作用
    ，請求上訴人丁○○、戊○○○；丙○○、戊○○○將其等
    共有坐落系爭土地上之建物拆除，將土地返還被上訴人，自
    屬有據。被上訴人主張原審判決附圖有誤，本院乃依其聲請
    囑託內政部國土測繪中心再為鑑定，上訴人辯稱原審測量之
    複丈成果圖較符合共有土地上有房屋存在之共有人之分割利
    益，應採原審台中縣雅潭地政事務所製作之複丈成果圖較符
    合現實云云。惟查，本件內政部國土測繪中心係台中縣雅潭
    地政事務所之上級測量機關，一般民眾如對地政事務所之測
    量結果不服者，則可聲請內政部國土測繪中心進行鑑測。本
    件經本院囑託內政部國土測繪中心測量前，台中縣雅潭地政
    事務所就其施測製成複丈成果圖，其與內政部國有土地測繪
    中心鑑測結果，均認上訴人共有之上開建物占用系爭土地，
    僅占用面積大小有異；而內政部國土測繪中心之測量結果係
    經其測量人員使用精密電子測距經緯儀，在系爭土地附近檢
    測79年度台中縣大雅鄉地籍圖重測時測設之圖根點及台中縣
    雅潭地政事務所補建之圖根點，經檢核無誤後，施測圖根測
    量，並經計算檢核閉合後，作為該測區之控制點，然後以各
    圖根點為基點，用上列儀器分別施測系爭土地及附近界址點
    ，並計算其坐標值輸入電腦，以自動繪圖儀展繪於鑑測原圖
    上（同地籍圖比例尺1/500），再依據台中縣雅潭地政事務
    所保管之地籍圖、地籍調查表、宗地資料等資料，展繪本案
    有關土地地籍圖經界線，與前項成果核對檢核後測定於鑑測
    原圖上，作成鑑定書附圖所示鑑定圖，有該中心97年7月3日
    測籍字第0970006770號函及所附土地鑑定書一份在卷可稽（
    參本院卷第91-94頁），查上開鑑定係以精密電子儀鑑測，
    並參照台中縣雅潭地政事務所保管之地籍圖、地籍調查表、
    宗地資料等，展繪本案系爭土地及附近之地籍圖經界線檢核
    後鑑定，而內政部國土測繪中心所為鑑定向來為司法實務所
    採，又與兩造訴訟結果並無利害關係，自無偏頗之虞，當可
    採信。內政部國土測繪中心與原審所採之台中縣雅潭地政事
    務所所為測量相異，然前者為後者之上級機關，依行政法原
    理，應以前者之鑑定為可取。
六、次按依不當得利之法則請求返還不當得利，以無法律上之原
    因而受利益，致他人受有損害為其要件，故其得請求返還之
    範圍，應以對方所受之利益為度，非以請求人所受損害若干
    為準，又無權占有他人土地，可能獲得相當於租金之利益為
    社會通常之觀念，最高法院61年度台上字第1695號判例可資
    參照；又無權使用他人土地者，其所受利益，為使用本身，
    而「相當於租金」係原受利益者依其性質不能返還時應償還
    之價額。查本件上訴人丁○○、戊○○○及丙○○、戊○○
    ○分別占用系爭土地，且無合法權源，其占用土地自受有相
    當租金之不當利益，而系爭土地係被上訴人所有，已如前述
    ，是被上訴人請求上訴人丁○○、戊○○○、丙○○給付占
    用系爭土地部分相當於租金之利益，自屬有據。次按土地法
    第105條準用同法第97條第1項規定，城市地方土地之租金，
    以不超過土地申報總價額年息10%為限。又基地租金之數額
    ，除以基地申報地價為基礎外，尚須斟酌基地之位置，工商
    業繁榮之程度，承租人利用基地之經濟價值及所受利益等項
    ，並與鄰地租金相比較，以為決定，並非必達申報總地價年
    息10%最高額（最高法院68年度台上字第3071號判例參照）
    。查系爭土地位於台中縣大雅鄉市區，鄰近為住商混合區域
    ，並經上訴人戊○○○將坐落系爭土地上之建物出租開設商
    店，地屬繁榮及交通便利區域，復經本院履勘現場無訛。本
    院審酌上情，認本件被上訴人請求計算上訴人使用系爭土地
    之利益，以申報地價年息10%為適當。上訴人戊○○○空言
    主張以此計算被上訴人所受之損害，核屬過高，並未舉證以
    實其說，難認可採。被上訴人係自96年5月8日因分割登記取
    得系爭土地所有權，又依被上訴人提出之土地登記謄本所示
    ，系爭土地自96年1月起之申報地價為每平方公尺8,079.9元
    ，依此計算，被上訴人對上訴人丁○○、戊○○○及丙○○
    、戊○○○分別得請求之相當於租金之不當得利數額：上訴
    人丁○○、戊○○○部分，占用系爭土地面積62.14平方公
    尺，每年之不當得利為50,208元（62.14×8,079.9×10%＝
    50208，小數點以下4捨5入，以下同）；上訴人丙○○、戊
    ○○○部分，占用系爭土地面積28.68平方公尺，每年之不
    當得利為23,173元（28.68×8,079.9×10%＝23,173），被
    上訴人僅對上訴人丁○○、戊○○○及丙○○、戊○○○分
    別請求其中44,520元及1,317元之不當得利，自應准許。
七、綜上所述，本件被上訴人主張上訴人為無權占有為可採；上
    訴人所辯均為無可取。被上訴人自得請求上訴人拆屋還地。
    從而，被上訴人本於所有權人地位，依民法第767條之物上
    請求權及同法第179條不當得利之法律關係，請求上訴人丁
    ○○、戊○○○將坐落系爭土地上如附圖所示乙（K-J-I-E-
    F-G-K連接線所圍之區域）部分，面積62.14平方公尺之建物
    拆除，將土地返還被上訴人，並96年5月8日起至拆屋還地日
    止，按年給付被上訴人44,520元；上訴人丙○○、戊○○○
    應將坐落系爭土地上如附圖甲（D-G-F-E-C-D連接線所圍之
    區域）部分，面積28.68平方公尺之建物拆除，將土地返還
    被上訴人，並自96年5月8日起至拆屋還地之日止，按年給付
    被上訴人1,317元，為有理由，應予准許。是則原審就上開
    應准許部分判命上訴人敗訴，於法並無不合。上訴意旨指摘
    原判決不當，求予廢棄改判，為無理由，應予駁回其上訴。
    至上訴人無權占用系爭土地正確之位置、面積，經內政部國
    土測繪中心測量結果為如附圖所示，爰併更正如主文所示。
八、本件事證已臻明確，兩造其餘攻擊防禦方法及舉證，經審酌
    均於判決之結果無影響，爰不一一論述，附此敘明。
九、據上論結，本件上訴為無理由，依民事訴訟法第385條第1項
    、第463條、第449條第1項、第78條、第85條第1項前段，判
    決如主文。
中    華    民    國    97    年    12    月    24    日
                  民事第五庭    審判長法  官  古金男
                                      法  官  鄭金龍
                                      法  官  王重吉
以上正本係照原本作成。
如對本判決上訴，須於收受判決送達後20日內向本院提出上訴書
狀，其未表明上訴理由者，應於提出上訴後20日內向本院提出上
訴理由書（須按他造人數附具繕本）。
上訴時應提出委任律師為訴訟代理人之委任狀。具有民事訴訟法
第466條之1第1項但書或第2項之情形為訴訟代理人者，另應附具
律師及格證書及釋明委任人與受任人有該條項所定關係之釋明文
書影本。
                                      書記官  林玉惠
中    華    民    國    97    年    12    月    25    日
                                                      Ｍ


司法院資訊處製作；財團法人民間司法改革基金會備份。
